臺灣高等法院刑事裁定
111年度原聲再字第5號
再審聲請人
即受判決人  高曉蘭


代  理  人  黃慧敏律師
上列聲請人因偽造有價證券等案件，對於本院110年度原上訴字
第103號，中華民國110年11月17日第二審確定判決（原審案號：
臺灣士林地方法院109年度原訴字第17號，起訴案號：臺灣士林
地方檢察署109年度偵緝字第633號，移送併辦案號：臺灣新北地
方檢察署109年度偵緝字第1438號），聲請再審，本院裁定如下
：
    主  文
再審之聲請駁回。
    理  由
一、再審聲請人即受判決人高曉蘭（下稱聲請人）聲請意旨略以
    ：
　㈠原確定判決僅鑑定聲請人指印是否與系爭票據（指如原確定
    判決附件附表五所示之偽造本票，下稱系爭本票）上之指印
    相同，卻未鑑定其上簽名之筆跡，亦只是推論聲請人有在系
    爭本票按捺指印，然綜合告訴人吳啟賓、林振雄、張黃阿妲
    之說法，並無法證明聲請人即為在系爭本票上簽名之人，則
    系爭本票上之簽名是否為聲請人所為，自有鑑定之必要，應
    已構成刑事訴訟法第420條第1項第1款「原判決所憑之證物
    已證明其為偽造或變造者」之虞。
　㈡吳啟賓稱有核對聲請人之子朱金龍（另案經發布通緝中）所
    持有之身分證影本，然該身分證影本上之照片甚為模糊，結
    果未必正確，且鑑驗本案文件（指如原確定判決附件附表一
    至四所示之各式文書，下稱系爭文件）、系爭本票上之簽名
    ，即可知悉吳啟賓所述是否為真；蓋系爭文件上之指印，難
    以排除係朱金龍私下取得聲請人指印，再將之交予吳啟賓之
    可能。再者，在林振雄提起之臺灣士林地方法院108年度司
    票字第4089號聲請本票准予強制執行案件中，張黃阿妲並未
    提出抗告，可見張黃阿妲從未否認該本票債務之存在，故張
    黃阿妲、林振雄之證詞亦實有疑慮。聲請人對於朱金龍之作
    為，實際上毫無所悉，本案迄今並未逮捕朱金龍，各告訴人
    之指述亦未經對質詰問，原確定判決未查，逕將聲請人與朱
    金龍定性為共同犯罪，顯有刑事訴訟法第420條第1項第2款
    「原判決所憑之證言、鑑定或通譯已證明其為虛偽」之虞。
　㈢由於本案並未能審酌任何朱金龍之說法，包含每一個犯罪事
    實之過程，以及聲請人本身究竟有無親自按捺指印或出面借
    款，實將導致嚴重判斷差異，亦有構成刑事訴訟法第420條
    第1項第6款「因發現新事實或新證據，單獨或與先前之證據
    綜合判斷，足認受有罪判決之人應受無罪、免訴、免刑或輕
    於原判決所認罪名之判決者」之虞。為此聲請再審等語。
二、程序方面：
　㈠再審係為確定判決認定事實錯誤所設之特別救濟程序，是聲
    請再審之對象應為「確定之實體判決」。法院受理聲請再審
    案件，首應調查聲請再審之對象是否為具有實體確定力之判
    決，如果屬之，始得進而為其他程序及實體上之審查。經查
    ，聲請人因偽造有價證券等案件，經臺灣士林地方法院109
    年度原訴字第17號分別判處罪刑，並定應執行有期徒刑4年6
    月後，再由本院110年度原上訴字第103號、最高法院111年
    度台上字第1640號先後判決駁回聲請人之上訴，於民國111
    年4月7日判決確定乙節，有上開判決書及本院被告前案紀錄
    表在卷可考。從而上開案件之「確定實體判決」即為本院11
    0年度原上訴字第103號確定判決，聲請人以之為聲請再審對
    象，並無不合。
　㈡又按「聲請再審之案件，除顯無必要者外，應通知聲請人及
    其代理人到場，並聽取檢察官及受判決人之意見。但無正當
    理由不到場，或陳明不願到場者，不在此限」，刑事訴訟法
    第429條之2定有明文。本院業已通知檢察官、聲請人於111
    年6月16日到庭，而聲請人亦委任代理人當庭表明「今日陳
    述意見之程序由代理人進行即可」等情，並已為聲請人陳述
    意見，有上開期日訊問筆錄存卷可按（本院卷第71、72頁）
    ，可認已依法踐行上開程序，亦先予敘明。
三、按原判決所憑之證物、證言、鑑定或通譯已證明其為偽造或
    虛偽者，以經判決確定，或其刑事訴訟不能開始或續行非因
    證據不足者為限，得聲請再審，刑事訴訟法第420條第1項第
    1款、第2款，同條第2項分別定有明文；且上開條文第2項所
    謂之「證明」，原則上須以該等事實業經確定判決予以認定
    ，或非因證據不足而不能開始或續行刑事訴訟者，始得聲請
    再審；另所謂「其刑事訴訟不能開始或續行，非因證據不足
    者為限」，係指存在有事實上（如行為者已死亡、所在不明
    、意思能力欠缺等）或法律上（如追訴權時效已完成、大赦
    等）之障礙，致刑事訴訟不能開始或續行，方得以此取代「
    判決確定」之證明，而據以聲請再審。從而，以其他證明資
    料替代確定判決作為證明，自亦必須達到與該有罪確定判決
    所應證明之同等程度，即相當於「判決確定」之證明力之證
    據始可，否則不生「替代」之可言，即非得以聲請再審之理
    由（最高法院46年台抗字第8號、101年度台抗字第586號裁
    定意旨參照）。
四、再按「因發現新事實或新證據，單獨或與先前之證據綜合判
    斷，足認受有罪判決之人應受無罪、免訴、免刑或輕於原判
    決所認罪名之判決者，為受判決人之利益，得聲請再審」、
    「第1項第6款之新事實或新證據，指判決確定前已存在或成
    立而未及調查斟酌，及判決確定後始存在或成立之事實、證
    據」，刑事訴訟法第420條第1項第6款、第3項分別定有明文
    。是依現行刑事訴訟法，得據為受判決人之利益聲請再審之
    「新事實」、「新證據」，固不以有罪判決確定前已存在或
    成立之事實、證據屬之；然上開所指之「新事實」或「新證
    據」，仍須以作成確定判決之原審法院未及調查、斟酌者為
    限；判決確定後始存在或成立之事實、證據固不待言，如受
    判決人提出者為判決確定前已存在或成立之事實、證據，但
    該等事實、證據在判決確定前已業由原審法院本於職權或依
    當事人之聲請或提出，在審判程序中詳為調查之提示、辯論
    ，則原審法院就該等業經調查斟酌之事實、證據，無論最終
    在確定判決中已本於自由心證論述其取捨判斷之理由，抑或
    捨棄不採卻未敘明其捨棄之理由而有漏未審酌之情事，終究
    並非修正後新增定刑事訴訟法第420條第3項規定所指「未及
    調查斟酌」之情形，該等事實、證據仍非上開所謂之「新事
    實」或「新證據」。換言之，聲請再審之理由，如僅對原確
    定判決認定事實之爭辯，或對原確定判決採證認事職權之行
    使，任意指摘，或對法院依職權取捨證據持相異評價等情，
    原審法院即使審酌上開證據，亦無法動搖原確定判決，自非
    符合此條款所定提起再審之要件（最高法院107年台抗字第2
    69號裁定意旨參照）。
五、本院查：
　㈠原確定判決依據聲請人之供述、證人即告訴人吳啓賓、林振
    雄、張黃阿妲、被害人王淑梅、黃政雄、地政士蔡昆龍、柯
    悅清、林月燕及張黃阿妲之女張玉旼等人之證詞，以及換貼
    被告照片之「張黃阿妲」身分證影本、張黃阿妲真實之身分
    證影本、新北市○○區○○段地號1873、1874號土地登記第一類
    謄本及7129建號建物登記第一類謄本、永業蔡昆龍地政士事
    務所出具之房產費用、收據明細表、登記規費收據、受託辦
    理抵押權說明書、新北市淡水地政事務所108年10月4日新北
    淡地籍字第1085385404號函暨所附新北市○○區○○段地號1873
    、1874號及同段7129建號土地建物登記謄本及中山段7129建
    號異動索引、新北○○○○○○○○108年10月9日新北五戶字第1085
    236471號函暨附件、新北市新莊地政事務所108年10月9日新
    北莊地籍字第1085350379號函暨所附106年莊淡登字第19980
    、25510號登記申請書暨附件、吳啓賓提供之借款合約書兼
    借據、授權書及本票原本、國泰世華商業銀行存匯作業管理
    部108年11月4日國世存匯作業字第1080156371號函暨所附帳
    號000000000000號帳戶交易明細、吳啓賓之中國信託蘆洲分
    行帳號000000000000號帳戶存摺內頁影本、新北○○○○○○○○10
    8年11月6日新北樹戶字第1085078083號函暨附件、中國信託
    商業銀行股份有限公司108年11月19日中信銀字第108224839
    253923號函暨開戶基本資料及歷史交易明細、新北市新莊地
    政事務所108年11月21日新北莊地籍字第1085353678號函暨
    所附106年莊淡登字第19980、25510號及107年莊淡登字第35
    490號登記申請書影本、新北市政府稅捐稽徵處房屋稅籍證
    明書、新北市○○○○○○○○○區○○段0000○號建物登記第一類謄本
    、柯代書事務所出具之房地產登記費用明細表、王淑梅提供
    之借據、本票影本、新北市新莊地政事務所108年10月4日新
    北莊地資字第1085350241號函暨附件、新北市三重地政事務
    所108年11月4日新北重地籍字第1085449812號函暨所附107
    年重莊登字第25730、25740、40400號、108年重淡登字第60
    60號土地登記申請書及其附件、新北市政府稅捐稽徵處108
    年6月21日土地增值稅繳款書、新北市三重地政事務所108年
    11月19日新北重地籍字第1085450903號函暨所附107年重莊
    登字第40410號土地登記申請書及其附件、108年12月12日新
    北重地籍字第1085452513號函暨所附107年重莊登字第40420
    號土地登記申請書及其附件、黃政雄提供之LINE對話紀錄、
    借款契約書、收款憑證、委託代辦房地貸款同意書、土地、
    建築改良物信託契約書、土地、建築改良物抵押權設定契約
    書、本票、授權書及收據、臺灣士林地方法院108年度司票
    字第4089號裁定、如原確定判決附表五編號6所示本票影本
    、新北市政府警察局蘆洲分局109年9月28日新北警蘆刑字第
    1094476820號函暨所附內政部警政署刑事警察局109年9月8
    日刑紋字第1090091008號鑑定書、同局110年2月19日刑紋字
    第1100011793號鑑定書等證據資料，相互勾稽審酌，而認定
    聲請人確有如原確定判決附件即第一審判決事實欄一至五所
    示之偽造有價證券等犯行，已於判決理由欄內詳細敘明認定
    犯罪事實所憑之證據及理由，並就聲請人辯稱：系爭本票上
    之指印可能是朱金龍趁其睡覺或不知情時持其手指蓋捺、聲
    請人並無冒用「張黃阿妲」身分出面向林振雄借款之必要、
    張黃阿妲對於向林振雄借款一事應係知情等辯詞，何以俱無
    足採，以及聲請人聲請將系爭文件、系爭本票上之「張黃阿
    妲」筆跡送請鑑定，及將吳啟賓於第一審提出之電話錄音送
    請鑑定等節，何以均已無調查必要，逐一論述指駁明確，此
    有原確定判決存卷可憑，並經本院調取上開案件卷宗核閱無
    訛。
　㈡聲請人雖指摘原確定判決有所憑之證物係偽造、變造及證言
    為虛偽之情形，然細審其論述依據，仍無非一再辯稱：系爭
    本票、系爭文件未經筆跡鑑定，不能確認其上簽名乃聲請人
    所為，且朱金龍尚未到案，亦無從遽信吳啟賓、林振雄、張
    黃阿妲之證詞為真云云，並未明確指出究係主張何項證物係
    經偽造、變造，或何人之證詞要屬偽證。代理人復已自承：
    並無可資證明本案證物係偽造、變造或證詞係虛偽之確定判
    決等情在卷，亦未陳明有何「其刑事訴訟不能開始或續行，
    非因證據不足者為限」之情事，揆諸上開說明，即顯與刑事
    訴訟法第420條第1項第1款、第2款之規定不符。
　㈢吳啟賓、張黃阿妲、王淑梅、黃政雄、均已於第一審到庭具
    結作證，並接受聲請人所委任辯護人之交互詰問，有110年3
    月10日、同年5月12日審判筆錄在卷可稽（臺灣士林地方法
    院109年度原訴字第17號卷第133至180、209至222頁），聲
    請人空言指摘：各告訴人之指述未經其對質詰問云云，顯非
    事實。再者，原確定判決已依前述各項證據詳加勾稽，而認
    定聲請人確有冒用張黃阿妲身分，與朱金龍共同從事如其附
    件即第一審判決事實欄一至五所示之偽造有價證券等犯行，
    業如前述，聲請人主張：朱金龍向林振雄借款並未以不動產
    設定抵押擔保，顯無要求伊假冒「張黃阿妲」出面之必要；
    張黃阿妲對於林振雄提起之臺灣士林地方法院108年度司票
    字第4089號聲請本票准予強制執行案件，並未提出抗告，可
    見張黃阿妲並未否認該本票債務之存在；以及朱金龍尚未到
    案，導致法院誤認伊與朱金龍共同犯罪等節，均僅係就原確
    定判決認事採證、證據取捨及證據證明力判斷之適法行使，
    徒憑己意再為爭執，並未提出有何足以動搖原確定判決之新
    證據，自不符合刑事訴訟法第420條第1項第6款、第3項之再
    審要件。
六、綜上所述，本件聲請核與刑事訴訟法第420條第1項第1款、第2款、第6款所定之再審要件均不相符，為無理由，應予駁回。
據上論斷，應依刑事訴訟法第434條第1項，裁定如主文。
中　　華　　民　　國　　111 　年　　6 　　月　　30　　日
                  刑事第二十一庭審判長法　官  林怡秀
                                      法　官  胡宜如
                                      法　官  劉元斐
以上正本證明與原本無異。
如不服本裁定，應於裁定送達後10日內向本院提出抗告狀。
                                      書記官  陳靜雅
中　　華　　民　　國　　111 　年　　6 　　月　　30　　日